ACORDAO-COMPLETO-2435090

ACÓRDÃO 2830/2020 ATA 40/2020 - PLENÁRIO

VISTOS, relatados e discutidos estes autos de embargos de declaração opostos por ML Operações Logísticas Ltda. - em recuperação judicial, contra o Acórdão 920/2020-TCU-Plenário, Relator Ministro Raimundo Carreiro, que manteve o Acórdão 1858/2018-TCU-Plenário, da relatoria do Ministro José Múcio Monteiro, no qual o Tribunal negou provimento ao recurso de reconsideração interposto contra o Acórdão 1028/2015-TCU-Plenário, Relator Augusto Sherman Cavalcanti.
ACORDAM os Ministros do Tribunal de Contas da União, reunidos em Sessão Plenária, diante das razões expostas pelo Relator, em:
9.1 conhecer dos embargos de declaração da empresa ML Operações Logísticas Ltda. - em recuperação judicial, para, no mérito, rejeitá-los;
9.2. comunicar o inteiro teor da presente deliberação à Procuradoria da República no Estado de Goiás, bem como ao Ministério Público do Estado de Goiás, ao Tribunal de Contas do Estado de Goiás, à Secretaria da Saúde do Estado de Goiás, ao embargante e aos demais interessados.

Embargos de declaração contra acórdão que negou provimento a recurso de reconsideração interposto em face de deliberação que julgou as contas da recorrente irregulares e condenou-a ao pagamento de débito em razão de irregularidades na aquisição de medicamentos de alto custo.

Secretaria de Estado da Saúde de Goiás

3. Recorrente: ML Operações Logísticas Ltda (em Recuperação Judicial) (CNPJ: 03.553.585/0001-65).

Aroldo Cedraz.

13.1. Ministros presentes: Ana Arraes (na Presidência), Walton Alencar Rodrigues, Benjamin Zymler, Augusto Nardes, Aroldo Cedraz, Raimundo Carreiro (Relator), Bruno Dantas e Vital do Rêgo.
13.2. Ministro que alegou impedimento na Sessão: Aroldo Cedraz.
13.3. Ministros-Substitutos presentes: Augusto Sherman Cavalcanti, Marcos Bemquerer Costa, André Luís de Carvalho e Weder de Oliveira.

CAIRO ALBERTO DE FREITAS e ANTÔNIO DURVAL DE OLIVEIRA BORGES

CAIRO ALBERTO DE FREITAS

RAIMUNDO CARREIRO

Ministro Raimundo Carreiro

Trata-se de embargos de declaração opostos por ML Operações Logísticas Ltda. - em recuperação judicial (peça 282) , antiga razão social da Milênio Distribuidora de Produtos Farmacêuticos e Hospitalares Ltda. (CNPJ: 03.553.585/0001-65) , contra o Acórdão 920/2020-TCU-Plenário (peça 251) , da minha relatoria, que manteve o Acórdão 1858/2018-TCU-Plenário (peça 196) , Relator Ministro José Múcio Monteiro. No último julgado, o Tribunal negou provimento ao recurso de reconsideração interposto contra o Acórdão 1.028/2015 (peça 84) , alterado pelo Acórdão 816/2017 (peça 111) , ambos do Plenário e relatados pelo Ministro Augusto Sherman Cavalcanti, conforme transcrições abaixo:
	Acórdão 1028/2015-TCU-Plenário 
VISTOS, relatados e discutidos estes autos de tomada de contas especial, instaurada pela Secretaria da Saúde do Estado de Goiás - SES/GO, a partir de determinação contida no item 9.2.3 do Acórdão 45/2008-TCU-Plenário, em razão de indícios de irregularidades na aquisição de medicamentos pela SES/GO por meio do Pregão 314/2005, destinado à contratação de empresa especializada no fornecimento dos medicamentos para o atendimento à Central de Medicamentos de Alto Custo Juarez Barbosa,
ACORDAM os Ministros do Tribunal de Contas da União, reunidos em sessão do Plenário, em:
9.1. excluir os Srs. Adriano Kennen de Barros e Benevides Mamede Júnior do rol de responsáveis;
9.2. julgar irregulares as contas dos responsáveis Cairo Alberto de Freitas e Antônio Durval de Oliveira Borges, bem como das empresas Hospfar Indústria e Comércio de Produtos Hospitalares Ltda., Milênio Distribuidora de Produtos Farmacêuticos e Hospitalares Ltda. e Prodiet Farmacêutica Ltda., com fundamento nos arts. 1º, inciso I, 16, inciso III, alíneas "b" e "c", § 2°, da Lei 8.443/1992, c/c os arts. 19 e 23 da mesma lei, e com os arts. 1º, inciso I, 209, incisos II e III, e § 5º, 210 e 214, inciso III, do Regimento Interno/TCU;
9.3. condenar solidariamente os responsáveis a seguir arrolados, ao pagamento das quantias abaixo especificadas, com a fixação do prazo de quinze dias, a contar das notificações, para que comprovem, perante este Tribunal (art. 214, inciso III, alínea "a", do Regimento Interno/TCU) , o recolhimento das dívidas aos cofres do Fundo Nacional de Saúde, atualizadas monetariamente e acrescidas dos juros de mora, calculados a partir das datas indicadas até a data dos efetivos recolhimentos, na forma prevista na legislação em vigor:
9.3.1. responsáveis solidários: Cairo Alberto de Freitas, Antônio Durval de Oliveira Borges e Hospfar Indústria e Comércio de Produtos Hospitalares Ltda.:
	Nota Fiscal
	Valor (R$) 
	Data

	99074
	15.552,62
	28/11/2007

	111106
	14.374,52
	28/11/2007

	115604
	3.442,93
	28/11/2007

	117546
	48.527,04
	28/11/2007

	117540
	8.596,56
	28/11/2007

9.3.2. responsáveis solidários: Cairo Alberto de Freitas, Antônio Durval de Oliveira Borges e Milênio Distribuidora de Produtos Farmacêuticos e Hospitalares Ltda.:
	Nota Fiscal
	Valor (R$) 
	Data

	51343
	535,50
	1/9/2006

	50374
	28,56
	1/9/2006

	50373
	1.135,26
	1/9/2006

	55237
	1.097,27
	18/9/2006

	62143
	1.570,80
	18/9/2006

	62147
	946,05
	18/9/2006

	62567
	267,75
	18/9/2006

	65835
	234,45
	18/9/2006

	65961
	2.356,20
	18/9/2006

	68245
	535,50
	18/9/2006

	70333
	2.213,40
	18/9/2006

9.3.3. responsáveis solidários: Cairo Alberto de Freitas, Antônio Durval de Oliveira Borges e Prodiet Farmacêutica Ltda.:
	Nota Fiscal
	Valor (R$) 
	Data

	285828
	6.704,46
	14/2/2007

9.4. aplicar às empresas Hospfar Indústria e Comércio de Produtos Hospitalares Ltda., Milênio Distribuidora de Produtos Farmacêuticos e Hospitalares Ltda. e Prodiet Farmacêutica S.A. a multa prevista no art. 57 da Lei 8.443/1992, c/c o art. 267 do Regimento Interno, nos valores individuais de R$ 15.000,00 (quinze mil reais) , R$ 2.000,00 (dois mil reais) e R$ 1.500,00 (hum mil e quinhentos reais) , respectivamente, fixando-lhes o prazo de quinze dias, a contar da notificação, para que comprovem, perante este Tribunal (art. 214, inciso III, alínea "a", do Regimento Interno) , o recolhimento das dívidas ao Tesouro Nacional, atualizadas monetariamente desde a data deste acórdão até a dos efetivos recolhimentos, se forem pagas após o vencimento, na forma da legislação em vigor;
9.5. autorizar, desde logo, nos termos do art. 28, inciso II, da Lei 8.443/1992, a cobrança judicial das dívidas, caso não atendidas as notificações;
9.6. determinar à Secretaria de Estado de Saúde de Goiás que, no prazo de sessenta dias, contados da ciência deste acórdão, providencie a instauração e remessa a este Tribunal de novos processos de tomada de contas especial relativos aos pagamentos porventura efetuados por conta dos fornecimentos licitados mediante o Pregão 314/2005 - SES/GO com recursos federais após a instauração desta TCE por essa unidade, sendo um processo para cada empresa contratada no referido pregão, em cujos fornecimentos se verifique a não desoneração do ICMS nas propostas apresentadas pelos licitantes, uma vez que:
9.6.1. o dano apurado neste processo de tomada de contas especial levou em consideração apenas as notas fiscais pagas por ocasião do fechamento do Relatório Conclusivo 001/2009 da comissão instauradora de TCE e, portanto, apenas uma parte das notas fiscais emitidas pela empresa Hospfar, Indústria e Comércio de Produtos Hospitalares, Milênio Distribuidora de Produtos Farmacêuticos e Hospitalares Ltda. e Prodiet Farmacêutica Ltda.;
9.6.2. há, no referido Relatório Conclusivo 001/2009, informação da existência de um dano potencial que poderia se concretizar com a realização de pagamentos integrais às empresas, em face da emissão de notas fiscais e de suas propostas, consideradas por essas como já tendo sido desoneradas do ICMS, o que só não ocorreu em razão das retenções que vinham sendo efetuadas por essa unidade;
9.6.3. o Memorando 762/2011-SGPF/SES de 5/12/2011 e o Ofício 8946/2011-GAB/SES, remetem à informação de que a Procuradoria-Geral do Estado, por meio do Parecer 003225/2011 e do Despacho "GAB" 004670/2011, orientou acerca da impossibilidade da manutenção da retenção de pagamentos por falta de amparo legal (peça 41) , de modo que, assim, se possibilitou, com esses documentos, a realização dos pagamentos pleiteados pelas empresas, concretizando-se, possivelmente, o dano potencial apurado pela comissão instauradora da TCE;
9.7. determinar à Secex/GO que:
9.7.1. como subsídio ao atendimento da determinação constante do subitem 9.6 retro, encaminhe à Secretaria de Estado da Saúde de Goiás cópia integral deste processo em meio eletrônico, juntamente com cópia do inteiro teor deste acórdão;
9.7.2. monitore o cumprimento, pelo órgão estadual, da determinação proferida por este Tribunal e, tão logo receba o processo de tomada de contas especial assim constituído, realize a citação dos responsáveis nele identificados;
9.8. encaminhar cópia dos elementos pertinentes à Procuradoria da República no Estado de Goiás, para ajuizamento das ações civis e penais que entender pertinentes, tendo em vista o disposto no art. 16, § 3º, da Lei 8.443/1992, e
9.9. dar ciência do inteiro teor deste acórdão ao Tribunal de Contas do Estado de Goiás e ao Ministério Público daquele estado, por intermédio de sua 4ª Promotoria de Justiça, para que adote as medidas que entender pertinentes, tendo em vista a utilização de recursos estaduais na compra de medicamentos de que trata o Pregão 314/2005 - SES/GO.
Acórdão 816/2017-TCU-Plenário
ACORDAM os Ministros do Tribunal de Contas da União, reunidos em sessão Plenária, ante as razões expostas pelo Relator, e com fundamento no art. 34 da Lei 8.443/1992 c/c o art. 287 do Regimento Interno deste Tribunal, em:
9.1. conhecer dos embargos de declaração opostos pela empresa Hospfar Ind. e Com de Produtos Hospitalares Ltda., para, no mérito, os acolher; 
9.2. tornar insubsistente o item 9.4 do Acórdão 1028/2015-TCU-Plenário; 
9.3. conhecer dos embargos de declaração opostos por Cairo Alberto de Freitas, para, no mérito, rejeitá-los;
9.4. encaminhar os autos à Secretaria de Recursos tendo em vista os Recursos de Reconsideração interpostos por Profarma Speciality S.A. e Milênio Distribuidora de Produtos Farmacêuticos e Hospitalares Ltda., para as providências de sua alçada;
9.5. dar ciência deste acórdão bem como das peças que o fundamentam, aos embargantes e às empresas Prodiet Farmacêutica S.A e Milênio Distribuidora de Produtos Farmacêuticos e Hospitalares Ltda.; e
9.6. arquivar os autos.
Acórdão 1858/2018-TCU-Plenário
VISTOS, relatados e discutidos estes autos em fase de recursos de reconsideração interpostos por Cairo Alberto de Freitas, Profarma Speciality S.A., ML Operações Logísticas Ltda. e Hospfar Indústria e Comércio de Produtos Hospitalares Ltda. contra o Acórdão 1028/2015-TCU-Plenário.
ACORDAM os Ministros do Tribunal de Contas da União, reunidos em Sessão de Plenário, com fundamento nos arts. 32, inciso I, e 33 da Lei 8.443/92, c/c o art. 285 do Regimento Interno, e diante das razões expostas pelo Relator, em: 
9.1. conhecer dos recursos e, no mérito, negar-lhes provimento;
9.2. comunicar a presente decisão aos recorrentes, à Procuradoria da República no Estado de Goiás, ao Ministério Público do Estado de Goiás, ao Tribunal de Contas do Estado de Goiás e à Secretaria da Saúde do Estado de Goiás. 
Acórdão 920/2020-TCU-Plenário
9.1 conhecer dos embargos da empresa Hospfar Ind. e Com. de Produtos Hospitalares Ltda., para, no mérito, rejeitá-los;
9.2. comunicar o inteiro teor da presente deliberação à Procuradoria da República no Estado de Goiás, em consonância com o disposto no art. 16, § 3º, da Lei 8.443/1992, bem como ao Ministério Público do Estado de Goiás, ao Tribunal de Contas do Estado de Goiás, à Secretaria da Saúde do Estado de Goiás, aos recorrentes e aos demais interessados.
2.	Destaco que o Acórdão 1028/2015-TCU-Plenário foi retificado, por inexatidão material, pelo Acórdão 1395/2017-TCU-Plenário (peça 160) , Relator Augusto Sherman Cavalcanti, em virtude de alteração das razões sociais das empresas Milênio Distribuidora de Prod. Farm. e Hospitalares Ltda., atual ML Operações Logísticas Ltda., e Prodiet Farmacêutico S/A, atual Profarma Specialty S/A (peça 160) .
3.	Transcrevo, a seguir, em atenção ao art. 1º, § 3º, inciso I, da Lei nº 8.443, de 1992, com ajustes de forma, instrução em que o auditor da Secretaria de Recursos analisa as razões recursais apresentadas pela embargante (peça 289) , com a anuência do Diretor da unidade (peça 290) , atuando por delegação de competência:
HISTÓRICO
2.	Trata-se de tomada de conta especial instaurada pela Secretaria de Estado da Saúde de Goiás - SES/GO, em cumprimento às disposições do Acórdão 45/2008-TCU-Plenário (subitem 9.2.3, da relatoria do Ministro Raimundo Carreiro) , do Acórdão 1789/2010-TCU-Segunda Câmara (subitem 1.6.1, da relatoria do Ministro Augusto Sherman) e do Acórdão 2770/2011-TCU-Segunda Câmara (relator Ministro Augusto Sherman) .
2.1. A irregularidade tratada nestes autos diz respeito aos processos de pagamentos decorrentes dos contratos resultantes do Pregão 314/2005, realizado para aquisição de medicamentos de alto custo com recursos públicos federais, sem que fosse efetuada a desoneração do percentual de 17% relativo ao ICMS - Imposto sobre Operações relativas à Circulação de Mercadorias e Prestação de Serviços de Transporte Interestadual e Intermunicipal e de Comunicação, nos termos previstos no correspondente edital.
2.2. A falta de desoneração do ICMS foi apontada inicialmente na Representação formulada pela 4ª Promotoria de Justiça do Ministério Público de Goiás (TC Processo 017.576/2005-2, Acórdão 45/2008-TCU-Plenário, relator Ministro Raimundo Carreiro) .
2.3. Naqueles autos a Secex/GO empreendeu auditoria junto aos órgãos e entidades do Governo do Estado de Goiás e constatou que a prática da não desoneração do ICMS nas faturas relacionadas à aquisição de medicamentos repetia-se em vários processos de compra, razão pela qual solicitou à Secretaria de Estado da Saúde de Goiás - SES/GO cópia de vinte e três processos de pregões, determinando a instauração de tomadas de contas especiais.
2.4. Posteriormente, nos autos do TC Processo 008.322/2010-4, relativo à Representação deflagrada pela Procuradoria da República no Estado de Goiás, mais uma vez a matéria sobre a falta da desoneração do ICMS veio à pauta, havendo o Tribunal determinado à SES/GO que adotasse providências para apuração integral das falhas noticiadas e que instaurasse, se necessário, de maneira apartada, processos de tomadas de contas especiais relativas a vinte procedimentos licitatórios.
2.5. Por fim, no âmbito do TC Processo 008.322/2010-4, o Tribunal fixou prazo para que a SES/GO cumprisse as disposições do Acórdão 1789/2010-TCU-Segunda Câmara, no que se refere à instauração das tomadas de contas especiais.
2.6. Destaque-se a relevância da matéria em razão de reiterada prática irregular nas aquisições de medicamentos pela SES/GO, com envolvimento de recursos públicos federais transferidos àquele Estado à conta do SUS - Sistema Único de Saúde.
2.7. No caso tratado nestes autos, relativamente às irregularidades atinentes ao Pregão 314/2005, a Comissão Permanente de Tomada de Contas Especial - CPTCE, no âmbito da SES/GO, elaborou o Relatório Conclusivo 1/2008, descrevendo os fatos e as análises realizadas no processo de apuração (peça 23, p. 53) .
2.8. Neste Tribunal foram citados, solidariamente, o então Secretário de Estado da Saúde, o ex-Superintendente de Administração e Finanças, o ex-Superintendente-Executivo da SES/GO e o Pregoeiro à época dos fatos, bem como as empresas Hospfar Indústria e Comércio de Produtos Hospitalares Ltda., Milênio Distribuidora de Produtos Farmacêuticos e Hospitalares Ltda., antiga denominação social da empresa ora recorrente, e Prodiet Farmacêutica Ltda.
2.9. A decisão condenatória afastou a responsabilidade do pregoeiro bem como considerou que as alegações de defesa oferecidas pelos responsáveis arrolados foram incapazes de afastar a irregularidade apontada e, em consequência, entendeu pela irregularidade das presentes contas, fundamentada no art. 16, inciso III, alíneas b e c, da Lei 8.443/1992, com débito e multa prevista no art. 57 da referida norma, no que foi acompanhada pelo representante do Ministério Público junto ao Tribunal.
2.10. Em seguida a empresa Hospfar Indústria e Comércio de Produtos Hospitalares Ltda. opôs embargos de declaração acolhidos pelo Acórdão 816/2017-TCU-Plenário (peça 111) para afastar a pena de multa aplicada por meio do Acórdão 1028/2015-TCU-Plenário (peça 84) a todas as pessoas, físicas e jurídicas, responsabilizadas pelo Tribunal.
2.11. Inconformada a empresa ML Operações Logísticas Ltda. interpôs recurso de reconsideração que, apreciados por meio do Acórdão 1858/2018-TCU-Plenário, da relatoria do Ministro José Múcio Monteiro (peça 196) , teve negado provimento.
2.12. Contra esse último julgado a mesma recorrente opõe os embargos de declaração objeto desta instrução em razão do Despacho proferido pelo relator à peça 284.
EXAME DE ADMISSIBILIDADE
3.	Reitera-se o exame preliminar de admissibilidade (peça 287) , pendente de análise pelo relator, Exmo. Ministro Raimundo Carreiro, que propôs o conhecimento do recurso, eis que preenchidos os requisitos processuais aplicáveis à espécie, e a suspensão dos efeitos do item 9.1 do Acórdão 1858/2018-TCU-Plenário, em relação à embargante.
EXAME TÉCNICO
4.	Constitui objeto da presente instrução a análise da ocorrência de possível contradição e obscuridade no Acórdão 1858/2018-TCU-Plenário ao tratar da compensação de valores retidos pela SES/GO no débito imputado à embargante na fase anterior.
5.	Contradição e obscuridade.
5.1. Sustenta a embargante que foi obscuro e contraditório o Tribunal ao tratar da quantificação do débito, pois há imputação de débito em razão da existência de dano ao erário e, no mesmo acórdão recorrido, reconhece o Tribunal a existência de retenções de créditos efetuadas pela Secretaria de Estado de Saúde do Estado de Goiás para com a finalidade de compensar valores do ICMS sem que esta Corte, na fase processual anterior, tenha esclarecido se tais retenções, o seu montante, foram efetivamente excluídas do cálculo do débito.
5.2. Aduz reforçar seus argumentos o seguinte trecho do voto que fundamenta a deliberação embargada: "poderá ser demonstrada a eventual devolução de recursos já efetuada ao erário", sem que o Tribunal tenha esclarecido se esses valores retidos já foram abatidos.
Análise:
5.3. Inicialmente cabe esclarecer que a embargante não logrou apontar qualquer vício sanável via embargos de declaração, eis que essa espécie recursal tem como pressuposto a ocorrência de omissões, contradições ou obscuridades na própria decisão combatida, ou seja, em seu conteúdo.
5.4. A questão por ela posta em seu recurso foi devidamente enfrentada pelo Tribunal na fase processual anterior, quando o Relator assim fundamenta seu voto:
'30. No tocante às quantias supostamente retidas pelo Estado de Goiás, de que já se falou neste voto, mencione-se ainda que, conforme destacado pela unidade técnica, esta Corte entendeu não haver recursos federais glosados pelo ente estadual. Vale esclarecer também, de todo modo, que em nenhuma hipótese haverá cobrança em duplicidade do débito, porquanto, independentemente da esfera jurídica em que ocorra o reconhecimento do dano, haverá apenas um ressarcimento, já que na execução da dívida poderá ser demonstrada a eventual devolução de recursos já efetuada ao erário.'
5.5. Ademais, é importante ressaltar que esta Corte não tem competência para executar seus acórdãos ou para tutelar interesses privados, devendo a embargante, na fase de execução judicial do acórdão condenatório proferido nos presentes autos demonstrar que os recursos retidos pela Secretaria de Estado de Saúde do Estado de Goiás são relativos ao débito imputado por este Tribunal.
CONCLUSÃO
6.	Da análise anterior conclui-se que devem os embargos, ante a ausência de vícios capazes de acolhê-los, serem rejeitados.
PROPOSTA DE ENCAMINHAMENTO
7.	Ante o exposto, submete-se à consideração superior a presente análise dos embargos de declaração opostos pela empresa ML Operações Logísticas Ltda. contra o Acórdão 1858/2018-TCU-Plenário, propondo-se, com fundamento no art. 34 da Lei 8.443/1992:
a) conhecer dos embargos de declaração e, no mérito, rejeitá-los;
b) comunicar o teor da decisão que vier a ser proferida à embargante e aos demais interessados.  (Grifos no original) 
	É o Relatório.

8.1. Marcio Pacheco Magalhães (OAB/GO 5.795), representando Benevides Mamede Júnior.  
8.2. Lincoln Magalhaes da Rocha (OAB/DF 24.089) e outros, representando Hospfar Industria e Comercio de Produtos Hospitalares S.A.  
8.3. Arthur Simas Pinheiro (OAB/DF 48.314) e outros, representando Cairo Alberto de Freitas.  
8.4. Frederick Gomes Luiz (39.438/OAB-GO) e outros, representando ML Operações Logísticas Ltda. (em Recuperação Judicial).  
8.5. Fernando Cezar Vernalha Guimaraes (20738/OAB-PR), representando Profarma Specialty S.a.

Não atuou nesta etapa

TOMADA DE CONTAS ESPECIAL. PAGAMENTOS INDEVIDOS NA AQUISIÇÃO DE MEDICAMENTOS DE ALTO CUSTO. ACRÉSCIMO DO ICMS A VALOR FATURADO JÁ ONERADO PELO IMPOSTO. CITAÇÃO. NÃO ACOLHIMENTO DAS ALEGAÇÕES DE DEFESA. IRREGULARIDADE DAS CONTAS. CONDENAÇÃO AO RECOLHIMENTO DO DÉBITO. MULTAS. DETERMINAÇÃO. EMBARGOS. MULTA AFASTADA. RECURSOS DE RECONSIDERAÇÃO. NEGATIVA DE PROVIMENTO. EMBARGOS DE DECLARAÇÃO. CONHECIMENTO. AUSÊNCIA DE OMISSÃO, OBSCURIDADE OU CONTRADIÇÃO. REJEIÇÃO. CIÊNCIA.

Secretaria de Recursos (SERUR)

Trata-se de embargos de declaração opostos por ML Operações Logísticas Ltda. - em recuperação judicial, antiga razão social da Milênio Distribuidora de Produtos Farmacêuticos e Hospitalares Ltda. (CNPJ: 03.553.585/0001-65) (peça 282) , contra o Acórdão 920/2020-TCU-Plenário (peça 251) , da minha lavra, que manteve o Acórdão 1858/2018-TCU-Plenário (peça 196) , Relator Ministro José Múcio Monteiro.
3.	Originalmente, o processo se refere a tomada de contas especial, instaurada por determinação do Acórdão 45/2008-TCU-Plenário, por mim relatado, em razão de indícios de irregularidades na aquisição de medicamentos pela Secretaria de Estado da Saúde de Goiás (SES/GO) , por meio do Pregão 314/2005, destinado à contratação de empresa especializada no fornecimento de medicamentos para a Central de Medicamentos de Alto Custo Juarez Barbosa/SES/GO.
4.	As irregularidades verificadas nos autos se resumem a pagamentos indevidos decorrentes de aquisição de medicamentos de alto custo com recursos públicos federais, sem que fosse efetuada a desoneração do percentual de 17% relativo ao Imposto sobre Operações relativas à Circulação de Mercadorias e Prestação de Serviços de Transporte Interestadual e Intermunicipal e de Comunicação (ICMS) , consoante prescrevem os termos do edital do Pregão 314/2005 (peça 4, p. 8) .
5.	O Tribunal, por meio do Acórdão 1.028/2015 (peça 84) , alterado pelo Acórdão 816/2017 (peça 111) e retificado, por inexatidão material, pelo Acórdão 1.395/2017 (peça 160) , todos do Plenário e sob a relatoria do Ministro Augusto Sherman Cavalcanti, manifestou-se, nos seguintes termos, no que interessa aos presentes embargos:
VISTOS, relatados e discutidos estes autos de tomada de contas especial, instaurada pela Secretaria da Saúde do Estado de Goiás - SES/GO, a partir de determinação contida no item 9.2.3 do Acórdão 45/2008-TCU-Plenário, em razão de indícios de irregularidades na aquisição de medicamentos pela SES/GO por meio do Pregão 314/2005, destinado à contratação de empresa especializada no fornecimento dos medicamentos para o atendimento à Central de Medicamentos de Alto Custo Juarez Barbosa,
ACORDAM os Ministros do Tribunal de Contas da União, reunidos em sessão do Plenário, em:
9.1. excluir os Srs. Adriano Kennen de Barros e Benevides Mamede Júnior do rol de responsáveis;
9.2. julgar irregulares as contas dos responsáveis Cairo Alberto de Freitas e Antônio Durval de Oliveira Borges, bem como das empresas Hospfar Indústria e Comércio de Produtos Hospitalares Ltda., ML Operações Logísticas Ltda. e Profarma Specialty S.A., com fundamento nos arts. 1º, inciso I, 16, inciso III, alíneas "b" e "c", § 2°, da Lei 8.443/1992, c/c os arts. 19 e 23 da mesma lei, e com os arts. 1º, inciso I, 209, incisos II e III, e § 5º, 210 e 214, inciso III, do Regimento Interno/TCU;
9.3. condenar solidariamente os responsáveis a seguir arrolados, ao pagamento das quantias abaixo especificadas, com a fixação do prazo de quinze dias, a contar das notificações, para que comprovem, perante este Tribunal (art. 214, inciso III, alínea "a", do Regimento Interno/TCU) , o recolhimento das dívidas aos cofres do Fundo Nacional de Saúde, atualizadas monetariamente e acrescidas dos juros de mora, calculados a partir das datas indicadas até a data dos efetivos recolhimentos, na forma prevista na legislação em vigor:
 (...) 
9.3.2. responsáveis solidários: Cairo Alberto de Freitas, Antônio Durval de Oliveira Borges e ML Operações Logísticas Ltda:
	Nota Fiscal
	Valor (R$) 
	Data

	51343
	535,50
	1/9/2006

	50374
	28,56
	1/9/2006

	50373
	1.135,26
	1/9/2006

	55237
	1.097,27
	18/9/2006

	62143
	1.570,80
	18/9/2006

	62147
	946,05
	18/9/2006

	62567
	267,75
	18/9/2006

	65835
	234,45
	18/9/2006

	65961
	2.356,20
	18/9/2006

	68245
	535,50
	18/9/2006

	70333
	2.213,40
	18/9/2006

 (...) 
9.5. autorizar, desde logo, nos termos do art. 28, inciso II, da Lei 8.443/1992, a cobrança judicial das dívidas, caso não atendidas as notificações;
6.	Insatisfeitos, Cairo Alberto de Freitas (peça 130) , Profarma Specialty S.A. (peça 98) e ML Operações Logísticas Ltda. (peça 99) , ora embargante, interpuseram recursos de reconsideração em face do Acórdão 1028/2015-TCU-Plenário.
7.	Por meio do Acórdão 1858/2018-TCU-Plenário (peça 196) , relatado pelo Ministro José Múcio Monteiro, este Tribunal decidiu por conhecer dos recursos de reconsideração interpostos, para, no mérito, negar-lhes provimento.
8.	Com vistas a sanear o feito, a Hospfar Indústria e Comércio de Produtos Hospitalares Ltda. opôs embargos de declaração ao Acórdão 1858/2018-TCU-Plenário (peças 243-244) , os quais foram por mim rejeitados, por meio do Acórdão 920/2020-TCU-Plenário (peça 251) .
9.	Inconformada, a ML Operações Logísticas Ltda. - em recuperação judicial opôs os presentes embargos de declaração, com referência indevida ao Acórdão 1858/2018-TCU-Plenário, relatado pelo Ministro José Múcio Monteiro, mantido pelo Acórdão 920/2020-TCU-Plenário, da minha relatoria. 
10.	Para tanto, alega contradição e obscuridade na referida deliberação, ao tratar da compensação de valores retidos pela Secretaria de Estado de Saúde do Estado de Goiás (SES/GO) com o débito a ela imputado, tendo por base os seguintes argumentos resumidos (peça 282) :
	a) há imputação de débito e, no mesmo julgado, o Tribunal reconhece a existência de retenções de crédito pela SES/GO, sem que a Corte tenha esclarecido se esses valores foram abatidos do dano ao erário;
	b) essa conclusão é essencial para verificar se houve ou não danos ao erário, na extensão colocada no acórdão recorrido;
	c) é contraditório o acórdão em debate, ao consignar expressamente ter ocorrido retenção de valores na via administrativa;
	d) há obscuridade no julgado, ao afirmar que, em execução da dívida, "poderá ser demonstrada a eventual devolução de recursos já efetuada ao erário".
11.	Com isso, requer o conhecimento e provimento do recurso, para reconhecer que as referidas retenções afastam o dano ao erário e, por conseguinte, alteram a deliberação embargada, de modo a julgar-lhe regulares as contas. A unidade técnica, em uníssono, propõe o conhecimento e rejeição dos embargos (peças 289-290) .
12.	Antes de examinar as razões acima, com arrimo nos exames preliminares de admissibilidade, ratifico o juízo pela admissibilidade dos embargos presentemente opostos, eis que preenchidos os requisitos processuais aplicáveis à espécie, mesmo diante dos equívocos da parte ao buscar sanear o Acórdão 1858/2018-TCU-Plenário, relatado pelo Ministro José Múcio Monteiro (peças 287-288) , tendo em vista o princípio do formalismo moderado. O recurso é tempestivo em relação ao Acórdão 920/2020-TCU-Plenário, da minha relatoria, o qual também discute a questão das retenções, como demonstrarei nesta assentada.
13. 	Ao compulsar todas as deliberações prolatadas no presente processo, verifico que, ao contrário do que afirma a embargante, a questão relativa à alegada retenção de ICMS pelo Estado de Goiás, a ser compensada com o débito imputado à empresa, tem sido enfrentada sistematicamente em todas as intervenções desta Corte, incluindo-se o acórdão ora embargado.
14.	Ressalte-se, primeiramente, que sequer se tem certeza sobre se, de fato, ocorreram as retenções alegadas pela embargante ou se os eventuais destaques ainda vigoram. Ao contrário. Em consulta realizada pelo então Relator Ministro-Substituto Augusto Sherman Cavalcanti à SES/GO, o órgão respondeu não ter havido destaques nos pagamentos às empresas envolvidas nas irregularidades em análise nos autos (peça 41) . 
15.	Essa informação consta expressamente em trecho do relatório do Acórdão 1028/2015-TCU-Plenário, Relator Ministro Augusto Sherman Cavalcanti, acolhido, nesta parte, pelo colegiado, com destaque ao caso da empresa Hospfar, mas aplicável a todas as pessoas jurídicas citadas nos autos (peça 82, p. 16) :
14.	As providências determinadas pelo Relator que concernem ao tema (peça 34, p. 29 e peça 40) fazem menção a esclarecimentos a serem obtidos junto à SES/GO a respeito da possível retenção de créditos da empresa Hospfar Indústria e Comércio de Produtos Hospitalares Ltda. por conta do pagamento indevido de ICMS nas aquisições de medicamentos viabilizadas pelo Pregão 314/2005. A resposta apresentada nega a ocorrência de retenção (peça 41) . (...) 
16.	No voto condutor do referido julgado, o então Ministro Relator Augusto Sherman Cavalcanti novamente enfrenta a questão, deixando claro que a controvérsia estabelecida pelas retenções não confirmadas em nada altera as conclusões do Tribunal em relação ao débito imputado às partes. O julgador, no voto condutor do acórdão supracitado, traz novos elementos de prova que demonstram não terem sido realizados ou não estarem mais vigentes destaques nas notas fiscais objeto de atuação do Tribunal nos autos (peça 83, p. 12) :
52.	A questão das retenções foi repetidamente suscitada ao longo da defesa. Como já dito anteriormente, os valores federais utilizados para custear as aquisições advindas do Pregão 314/2005 foram integralmente empenhados e pagos, ou seja, não foram objeto de retenção, conforme os seguintes documentos: relatório de contas pagas da SES/GO com recursos federais (fls. 3-7, peça 20) , Relatório da TCE (fls. 11, peça 24) , Despacho 49/2006 da Superintendência da Administração e Finanças ("... de forma que os pagamentos na fonte federal, por não representarem a integralidade dos recursos comprometidos na nota fiscal a ser paga, serão efetuados no valor integral" fls.  3, peça 21) . Por conseguinte, essa questão não se refere ao presente processo. 
53.	Vale mencionar, conforme resultado de diligência empreendida junto à SES/GO, em atenção a despacho deste Relator, foi juntado ao processo o Memorando 762/2011-SGPF/SES de 5/12/2011 e o Ofício 8946/2011-GAB/SES, no qual consta a informação de que a Procuradoria-Geral do Estado, por meio do Parecer 003225/2011 e do Despacho "GAB" 004670/2011, orientou acerca da impossibilidade de retenção de pagamentos por falta de amparo legal (fls. 1-13, peça 41) .
54.	Portanto, mesmo as retenções (ou glosas) até então efetuadas foram tornadas insubsistentes no âmbito dos processos de pagamento, disso resultando não só a constatação de que o dano apurado nesta tomada de contas especial efetivamente restou configurado, como também possivelmente, a esta altura, é maior que o apurado inicialmente pela comissão responsável pela instauração desta tomada de contas especial.
17.	De outro lado, ao analisar recursos de reconsideração interpostos pela ora embargante, dentre outros responsáveis, a Secretaria de Recursos, além de confirmar a ausência de retenção de débitos do ICMS nas notas fiscais discutidas nos autos, esclareceu, ainda, não ser discussão a ser travada no Tribunal, mas sim em eventual processo de execução. Nesse sentido, transcrevo manifestação contida no relatório do Acórdão 1858/2018-TCU-Plenário (peça 196) , ratificada pelo colegiado (peça 198, p. 16) :
8.43.	Por fim, quanto a valores que teriam sido retidos pelo Estado de Goiás, importante informar que à peça 83, p. 13, itens 65-66 esta Corte entendeu não haver recursos federais retidos pelo ente estadual. 
8.44.	Ademais, não haverá tríplice cobrança sobre um mesmo fato gerador. Note-se que o reconhecimento do dano pode ocorrer em diferentes esferas jurídicas, com consequências jurídicas distintas, mas o ressarcimento será apenas um, sob pena de enriquecimento ilícito da União, o que seria afastado judicialmente. Atente-se estar diante de processo de conhecimento, o de execução será em outra oportunidade. No âmbito do processo de execução, poder-se-á comprovar que o ressarcimento já foi realizado, como alegam os recorrentes, mediante a apresentação das provas que julgar adequadas. 
18.	No mesmo sentido e no que interessa ao recurso em análise, o então Ministro Relator José Múcio Monteiro, ao se manifestar acerca das peças recursais, dissertou, no Acórdão 1858/2018-TCU-Plenário, com clareza, sobre a ausência de comprovação de que, de fato, ocorreram retenções relacionadas aos débitos em debate nos autos e, também, sobre, mesmo existentes, a impossibilidade de influenciarem a deliberação recorrida (peça 197, p. 6) :
30.	No tocante às quantias supostamente retidas pelo Estado de Goiás, de que já se falou neste voto, mencione-se ainda que, conforme destacado pela unidade técnica, esta Corte entendeu não haver recursos federais glosados pelo ente estadual. Vale esclarecer também, de todo modo, que em nenhuma hipótese haverá cobrança em duplicidade do débito, porquanto, independentemente da esfera jurídica em que ocorra o reconhecimento do dano, haverá apenas um ressarcimento, já que na execução da dívida poderá ser demonstrada a eventual devolução de recursos já efetuada ao erário.  (Grifos acrescidos) 
19.	Destaco, no trecho transcrito, a parte apontada pela embargante para alegar contradição no julgado. Todavia, note-se que o parágrafo, quando lido na íntegra, é claro em ressaltar não haver notícia de recurso federal glosado pelo ente estadual. O voto esclarece, ainda, que a devolução antecipada de valores, mesmo retidos, poderá ser debatida na execução do título extrajudicial formado a partir da deliberação desta Corte. Por certo, não há risco de bis in idem.
20.	De outra sorte, a possível parte do voto condutor do no Acórdão 1858/2018-TCU-Plenário (peça 197, p. 7, item 33) , que a recorrente aduz ser confirmação de que houve retenções na SES/GO relativas aos débitos em análise, trata-se, em verdade, de discussão quanto à responsabilização do ex-Secretário de Saúde, Cairo Alberto de Freitas, que teria ordenado retenções, no intuito de resguardar o erário. Todavia, não há provas de que eventuais destaques tenham sido, de fato, realizados ou mantidos, como tem sido demonstrado nas deliberações da Corte, bem como nesta assentada.
21.	Por fim, ao enfrentar os embargos de declaração opostos pela Hospfar Ind. e Com. de Produtos Hospitalares Ltda. contra o Acórdão 1858/2018-TCU-Plenário, Relator José Múcio Monteiro, também mencionei diretamente a questão das retenções, no voto condutor do Acórdão 920/2020-TCU-Plenário, ora embargado (peça 252, p. 2) :
12. 	Além disso entendo que foge à alçada deste Tribunal apreciar o mérito das retenções de pagamento já efetuadas e, com base nisso, autorizar seu abatimento do montante devido, em satisfação do interesse particular da recorrente. Considerando todo o exposto, elementos dos autos apontam para a licitude da medida e a embargante dispõe dos meios jurídicos adequados para fazê-lo na fase de execução do acórdão condenatório ou mesmo antes dela, junto ao Poder Judiciário. Portanto, não há omissão do julgado em relação à matéria.   
22.	Dessa forma, o Tribunal, em praticamente todas as ocasiões em que deliberou, incluindo-se o acórdão embargado, manifestou-se no sentido de não haver provas de qualquer retenção ainda vigente, relacionada aos débitos em discussão no presente processo; e, mesmo que houvesse, não seria esta Corte o palco adequado para deliberar sobre eventual compensação.
23.	Além disso, a própria recorrente, maior interessada no deslinde da controvérsia, não trouxe aos autos qualquer informação relevante sobre destaques porventura realizados pela SES/GO nos pagamentos a ela direcionados e ainda vigentes, o que poderá fazê-lo, caso deseje, no âmbito do processo de execução da deliberação desta Corte.
24.	Diante disso, os embargos de declaração opostos pela ML Operação e Logística têm a finalidade apenas de rediscutir o mérito da deliberação embargada, não havendo qualquer omissão, obscuridade ou contradição a ser sanada no julgado.
25.	Dessa forma, acolho os pareceres uniformes da Secretaria de Recursos (Serur) , incorporando-os como parte das presentes razões de decidir e voto no sentido de que seja adotado o Acórdão que ora submeto a este Plenário.
TCU, Sala das Sessões Ministro Luciano Brandão Alves de Souza, em 21 de outubro de 2020.
RAIMUNDO CARREIRO 
Relator